臺灣高等法院民事判決
                                    107年度重上字第130號
上  訴  人  黃登運  
            黃葉秀琴
            黃金福  
            黃登煌  
上列四人
訴訟代理人  魏順華律師
上  訴  人  黃登慶  
            黃張壬妹
            劉美君  
            黃金正  
            黃莉玲  
            黃莉娟  
上列六人
訴訟代理人  張世炎律師
上  訴  人  屠曉玲(兼屠良攀之承受訴訟人)

            屠曉芳(即屠良攀之承受訴訟人)

            楊惠雯(即屠良攀之承受訴訟人)

上列三人
訴訟代理人  李明哲律師
被上訴人    徐大維  
訴訟代理人  詹文凱律師
被上訴人    許舒涵  
上列二人
訴訟代理人  羅閎逸律師
            廖學能律師
複代理人    田永彬律師
            魏宏哲律師            
            董于嬋  

上列當事人間請求拆屋還地事件，上訴人對於中華民國106年11
月30日臺灣桃園地方法院105年度重訴字第386號第一審判決提起
上訴，本院於109年4月1日言詞辯論終結，判決如下：
    主  文
上訴駁回。
第二審訴訟費用由上訴人依附表「訴訟費用分擔比例欄」所示之
比例負擔。
    事實及理由
甲、程序方面
    按代位繼承人係本於其自己固有之權利而直接繼承被繼承人
    之遺產，非代替被代位繼承人之地位而繼承，僅在繼承順序
    上代襲被代位繼承人之地位而已。本件原審被告屠良攀於起
    訴後之民國106年9月27日死亡（見原審卷㈣216頁），其女屠
    曉芬先於106年2月20日死亡，屠曉芬之女楊惠雯固曾拋棄對
    屠曉芬之繼承權（見本院卷㈡543頁），依上說明，仍得本於
    固有權利代位繼承屠良攀之遺產，則其具狀聲明承受訴訟（
    見原審卷㈣213頁），尚無不合，合先敘明。    
乙、實體方面
一、被上訴人徐大維、許舒涵（下均逕稱其姓名，合稱被上訴人
    ）主張：坐落桃園市○○區○○段000地號土地及同區○○段1176
    、1185、1189、1502地號土地（下各稱某地號土地，合稱系
    爭土地）為伊等所共有（均為徐大維應有部分6/10、許舒涵
    應有部分4/10）。上訴人黃登慶、黃登運、黃登煌及屠良攀
    （下均逕稱其姓名）分別無權占有系爭土地，並建造如原判
    決附圖（下稱附圖）所示編號A、B、C、E、F、H、H1之地上
    物（下各稱某地上物，合稱系爭地上物），其餘上訴人則為
    其等之親屬居住於系爭地上物內。黃登慶、黃登運、黃登煌
    、屠良攀（含屠曉玲、屠曉芳、楊惠雯，下稱屠曉玲等3人
    ）並受有如附表所示相當於租金之不當得利。爰依民法第76
    7條第1項、第179條之規定，求為命黃張壬妹、劉美君、黃
    金正、黃莉玲、黃莉娟及黃葉秀琴、黃金福應分別自B、C地
    上物遷出，黃登慶、黃登運、黃登煌及屠良攀之承受訴訟人
    即屠曉玲等3人應分別將如附表所示建物拆除騰空返還所占
    用之系爭土地，並給付如附表「13個月不當得利金額」欄所
    示金額及自106年2月23日起算之法定遲延利息，暨自106年2
    月23日起至返還分別所占用系爭土地之日止，按月給付如附
    表「相當每月租金之不當得利金額」欄所示金額之判決（原
    審就上開部分為上訴人敗訴之判決，上訴人不服提起上訴。
    未繫屬本院部分，不另贅述）。答辯聲明：如主文所示。
二、上訴人則均上訴聲明：㈠原判決不利上訴人部分廢棄。㈡上開
    廢棄部分，被上訴人在第一審之訴及假執行聲請均駁回。並
    分別答辯略以：
  ㈠黃登慶、黃張壬妹、劉美君、黃金正、黃莉玲、黃莉娟（下
    稱黃登慶等6人）：系爭土地原為祭祀公業黃仰山（下稱系
    爭祭祀公業）所有，下有三房即黃芳香、黃芳坤、黃芳石，
    伊等亦為該公業之派下員，惟現經備查派下現員系統表僅記
    載黃芳石一房，顯有遺漏，且黃芳香一房業將其繼承派下權
    讓渡予黃芳石之四房即黃添橋、黃新開父子，故同意出售系
    爭土地之人數及潛在應有部分合計未達土地法第34條之1規
    定之標準。黃登慶之祖父黃添橋在616地號土地上原建有房
    屋，因不敷居住，乃以行使地上權之意思，另行建造A、B地
    上物，嗣由黃登慶之父黃新榮接續使用，至70年間因房屋老
    舊，乃拆除部分舊屋在原址建築現有房屋，黃新榮於91年間
    去世後由黃登慶繼承該屋，期間系爭祭祀公業從未行使或主
    張權利，且未以時價補償地上物，黃登慶已向地政機關聲請
    辦理地上權登記。系爭祭祀公業各派下員均無異議，默示由
    黃登慶分管616地號土地或有使用借貸契約存在，A、B地上
    物占用616地號土地顯然具有合法權源，自得類推適用民法
    第425條之1、第426條之1規定，於房屋得使用期限內即非無
    權占有。系爭祭祀公業原所有1176、1185、1502地號土地於
    日治時期設定贌耕權予黃添橋，黃添橋去世後由黃新榮、黃
    登慶接續繼承上開耕地租賃契約，以繳納田賦、每日早晚祭
    祀及準備祭祀物品、打掃公廳等行為抵付租金，被上訴人自
    應承受上開耕地租賃契約。被上訴人明知黃登慶、黃登運、
    黃登煌與系爭祭祀公業間就系爭土地有分管協議或使用借貸
    約定，仍執意購買後提起本件訴訟，亦屬權利濫用。系爭土
    地地處偏僻，且參酌耕地三七五減租條例第2條、土地法第1
    10條規定，以申報地價3％計算相當租金之不當得利，尚屬過
    高等語，資為抗辯。
  ㈡黃登運、黃登煌、黃葉秀琴、黃金福（下稱黃登運等4人）：
    系爭祭祀公業現經備查派下現員系統表僅記載黃芳石一房，
    有所遺漏，故同意出售系爭土地之人數及潛在應有部分合計
    未達土地法第34條之1所定標準，系爭土地所有權移轉登記
    自屬無效。系爭祭祀公業103年10月19日派下員大會決議係
    授權管理委員會，於農地達每坪新臺幣（下同）2萬1000元
    以上、建地每坪達9萬元以上，始得處分，5名管理委員缺黃
    丁鑑簽名，黃登榮逕代表系爭祭祀公業出售系爭土地之建地
    部分為每坪6萬元，顯然逾越授權範圍。又黃登運之曾祖黃
    昌龍及黃登煌之祖父黃阿枝均為系爭祭祀公業派下員，於38
    年間即在616地號土地上分別設有地上權，並建有桃園市○○
    區○○段000○000○號房屋，因原有房屋老舊而在原址建造現有
    房屋，嗣輾轉由黃登運、黃登煌分別繼承取得，均係接續以
    行使地上權之意思而占有，已因時效取得地上權，且系爭祭
    祀公業未依民法第840條第1項規定以時價補償地上物，黃登
    運、黃登煌已向地政機關聲請辦理地上權登記，自非無權占
    有。被上訴人明知系爭土地上存有系爭地上物，仍執意購買
    後提起本件訴訟，亦屬權利濫用等語，資為抗辯。
  ㈢屠曉玲等3人（即屠良攀之承受訴訟人）：系爭祭祀公業現經
    備查派下現員系統表遺漏黃芳石一房，系爭土地所有權移轉
    登記未符土地法第34條之1規定，自屬無效。屠良攀基於行
    使地上權之意思，於74年間在616地號土地上建築E地上物及
    申裝電表並設籍，已因時效取得地上權。屠良攀已向地政機
    關聲請辦理地上權登記，自屬有權占有。被上訴人違反土地
    法第34條之1規定取得系爭土地所有權後提起本件訴訟，屬
    權利濫用。系爭土地應以申報地價2％計算相當租金之不當得
    利等語，資為抗辯。
三、查被上訴人於104年5月21日與系爭祭祀公業（管理人黃登榮
    ）簽立系爭土地買賣契約書，同年12月29日移轉登記為所有
    權人（徐大維、許舒涵依序應有部分為6/10、4/10），為兩
    造所不爭執（見本院卷㈠301頁），且有買賣契約書、土地登
    記謄本在卷可稽（見原審卷㈠115至123、10至19頁）。被上
    訴人主張黃登慶、黃登運、黃登煌及屠良攀無權占有系爭土
    地，應分別拆除如附表所示系爭地上物騰空返還所占用之系
    爭土地，並給付相當租金之不當得利；黃張壬妹、劉美君、
    黃金正、黃莉玲、黃莉娟及黃葉秀琴、黃金福應分別自B、C
    地上物遷出等語，為上訴人所否認，並以前揭情詞置辯。經
    本院於107年5月3日與兩造整理並協議簡化之爭點為（見本
    院卷㈠301頁）：
  ㈠黃登慶、黃登運、黃登煌及屠良攀所有系爭地上物是否無權
    占有系爭土地？
    ⒈被上訴人向系爭祭祀公業購買系爭土地之買賣契約及所有
      權移轉登記，是否有效？
    ⒉黃登慶、黃登運、黃登煌、屠良攀是否已因時效而取得系
      爭土地之地上權？
    ⒊黃登慶、黃登運、黃登煌、屠良攀與系爭祭祀公業間是否
      存有租賃關係？得否類推適用民法第425條之1、第426條
      之1規定，對於受讓系爭土地之被上訴人繼續存在？
    ⒋被上訴人請求拆屋還地，有無權利濫用情形？
  ㈡黃登慶、黃登運、黃登煌及屠良攀，是否受有相當租金之不
    當得利？
四、茲論述如下：
  ㈠按所有人對於無權占有或侵奪其所有物者，得請求返還之。
    對於妨害其所有權者，得請求除去之。民法第767條第1項定
    有明文。又以無權占有為原因，請求返還土地者，占有人對
    土地所有權存在之事實無爭執，而僅以非無權占有為抗辯者
    ，土地所有權人對其土地被無權占有之事實無舉證責任，占
    有人自應就其取得占有係有正當權源之事實證明之（最高法
    院85年度台上字第1120號判決意旨參照）。經查：
    ⒈關於被上訴人與系爭祭祀公業間買賣系爭土地契約及所有
      權移轉登記效力之爭執：
      ⑴按未為法人登記之祭祀公業，其財產為其派下成員所公
        同共有，依民法第828條第2項規定，其處分及其他之權
        利行使，除法律或契約即公業規約另有規定外，應得派
        下員全體之同意。是此項祀產為土地時，其處分除公業
        規約另有規定外，因土地法第34條之1第5項已有特別規
        定，依該項規定準用同條第1 項之結果，應以派下員過
        半數及其「潛在的應有部分」（派下權比率）合計過半
        數之同意為之，但其「潛在的應有部分」合計逾2/3者
        ，其人數可不予計算（最高法院84年度台上字第238號
        、105年度台上字第775號判決意旨參照）。次按土地法
        第43條所謂依本法所為之登記有絕對效力，係為保護因
        信賴登記取得土地權利之第三人而設，即第三人信賴登
        記而為新登記而言。查系爭祭祀公業曾於104年11月20
        日向桃園市○○區公所申請派下員繼承變動登記，經該公
        所於104年11月24日以桃市龍文字第1040038227號函公
        告30日期滿，無人提出異議而准予備查等情，有該公所
        104年12月25日桃市龍文字第1040042313號函暨所附派
        下現員名冊、繼承系統表在卷可佐（見原審卷㈢58至62
        頁）。又依上開函文所載：「惟目前未依條例第14條規
        定訂定規約，請速依條例第14條、50條規定辦理並函報
        本公所備查」等語（見原審卷㈢59頁），足見系爭祭祀
        公業未另有規約存在，依上說明，於派下員過半數及其
        派下權比率合計過半數同意將系爭土地移轉登記予被上
        訴人，即屬合法。依上揭派下現員名冊所載，系爭祭祀
        公業派下員共有33人，參照系爭土地移轉登記申請書內
        附有黃范烍、黃耀輝、黃登榮、黃登芳、黃玉靜、黃淑
        容、黃明卿、黃國雄、黃明正、黃明義、黃嘉祥、黃兆
        禛、黃承財、黃劉錦、黃劉義、黃新尚、黃新來、黃新
        郎、黃新松等19名（下稱黃范烍等19人）派下員出具之
        授權處分同意書及派下員黃新運之繼承人黃銘雄、黃淑
        麗、黃瑞麗等3人嗣後出具之授權處分同意書、系爭祭
        祀公業派下員（應繼分比例）統計表（見本院卷㈢70至8
        8、㈣137、138至140頁），堪認系爭土地移轉登記予被
        上訴人，已經系爭祭祀公業派下員過半數及派下權比率
        合計過半數之同意。是被上訴人信賴土地登記及系爭祭
        祀公業派下員過半數同意處分而取得系爭土地所有權，
        自屬合法有效。
      ⑵上訴人雖抗辯系爭祭祀公業派下員除黃范烍等33人外，
        尚應包含黃登台等11人，故系爭土地所有權移轉登記未
        經全體派下員過半數同意，被上訴人未合法取得系爭土
        地所有權云云。惟黃登慶為系爭祭祀公業前管理人，10
        1年間任職至103年9月間始遭罷免，黃登運並於100年2
        月間經派下員推舉申報系爭祭祀公業，未見其等有將黃
        仰山長房黃芳香之男系子孫即黃登台、黃登鑫、黃登龍
        （51年4月11日生）、黃登城、黃登國、黃鈺程、黃聖
        博、黃登龍（58年7月12日生）、黃新喜、黃紹翊、黃
        登南等11人（下稱黃登台等11人）列為系爭祭祀公業派
        下員而申請主管機關更正，且經桃園市○○區公所公告30
        日，無人提出異議，有推舉書、罷免同意書在卷可按（
        見原審卷㈣6至22、69至86頁），徵以系爭祭祀公業於10
        4年11月20日申請派下員繼承變動登記，亦無人於公告3
        0日內提出異議，迄今亦未聞黃登台等11人出面主張，
        顯見系爭祭祀公業派下員並未包含黃登台等11人。又證
        人即大房黃芳香子孫黃登東於另案本院108年度重上字
        第74號塗銷不動產所有權移轉登記事件中證稱：伊不清
        楚有無成立系爭祭祀公業及伊父親是否為派下員，伊僅
        在自己家裡祭祀祖先，只有掃墓才與黃登慶等人一起祭
        拜，共同為黃優生祭祀公業派下等語（見本院卷㈡601至
        603頁），且黃登東既為黃仰山子孫，亦難僅憑黃登東
        曾至系爭祭祀公業祠堂參與祭祀，即認黃登台等11人為
        系爭祭祀公業派下員。另卷附土地申告書（見本院卷㈠6
        71至681、683至691頁）僅能證明黃仰山之繼承人包含
        黃芳香之子孫，尚難遽認黃芳香亦為系爭祭祀公業之設
        立人之一。是上訴人此部分抗辯，要無可採。
      ⑶按祭祀公業係屬派下全體公同共有祀產之總稱，其設立
        方式有鬮分字與合約字，前者為抽出應分割家產之一部
        而設立；後者係由分才異居之子女提供其私人財產而設
        立，享祀人僅係祭祀公業所祭祀之祖先，凡非公業之設
        立人或享有該設立人派下權之繼承人，縱為享祀人之後
        裔，仍無派下權可言（見臺灣民事習慣調查報告六版76
        0、783頁）。上訴人抗辯系爭公業為黃仰山之子於分割
        家產時抽出其一部而設立（鬮分字），黃仰山長房黃芳
        香之子孫業將其等對於系爭祭祀公業派下權二分之一轉
        讓予黃添橋，加計原有派下權十六分之一，黃添橋派下
        權比例為十六分之九，而由黃丁鑑、黃登煥、黃登慶、
        黃登嶽、黃登熙共同繼承，另三房黃芳石之五子黃昌萬
        亦將其派下權十分之一轉讓予黃新開，故系爭土地移轉
        登記亦未經派下員潛在應有部分過半數同意云云，固提
        出賣渡證書、領收證、覺書、鬮分字書、分管田埔房屋
        合約契字等為證（見原審卷㈣124至126頁、本院卷㈠131
        至135、147至153頁、㈡41、405、479、625至631頁），
        惟上開文書真正為被上訴人所否認，已難憑採，且依其
        內容僅能證明長房黃芳香及其後代子孫有繼承黃仰山之
        遺產或與他房間有契約關係，無從認定系爭祭祀公業即
        為鬮分字。徵以黃丁鑑、黃登慶於另案原法院103年度
        訴字第723號請求塗銷不動產所有權移轉登記事件中證
        稱：伊等不清楚系爭祭祀公業設立人為何人等語（見本
        院卷㈠509至526頁），難認黃芳香亦為系爭祭祀公業設
        立人之一。況依上開申報派下員名冊所載房份額即派下
        權比例（見原審卷㈣136至137頁），及黃丁鑑、黃登煥
        、黃登慶、黃登嶽、黃登熙未於桃園市○○區公所公告期
        間內就此提出異議，亦難認上訴人所辯上開轉讓派下權
        乙情為真。
      ⑷黃登運等4人另抗辯系爭派下員會議已決議出售價格為建
        地每坪至少9萬元，詎管理人黃登榮未經黃丁鑑同意，
        擅以每坪6萬2000元之價格將616、1189地號土地出售予
        被上訴人，係無權處分云云。查系爭祭祀公業103年10
        月19日派下員會議（下稱系爭派下員會議）決議內容為
        ：黃登榮、黃丁鑑、黃明義、黃兆禎、黃新松為管理
        委員。土地出售價格仍全權授權委員會決定，如農地
        每坪達2萬1000元以上，建地每坪達9萬元以上皆可交付
        委員會決定（見原審卷㈠112頁），同年103年11月9日召
        開管理委員會並決議「全部土地出售價格」比照之前委
        員會所訂最低底價等語（見原審卷㈠113頁），雖最後成
        交總價2億2680萬1413元係將建地每坪9萬元調降至6萬
        元，而將農地自每坪2萬1000元提高至3萬元，並增加道
        路用地之價金14萬1000元（見本院卷㈠115至123頁），
        惟與原授權總價2億2681萬8960元（90000元×1462.59坪
        ＋21000元×4532.66坪＝000000000元）相差無幾，且黃范
        烍等19人於104年6月間出具授權處分同意書同意黃登榮
        代表系爭祭祀公業與被上訴人簽訂買賣契約及移轉登記
        系爭土地，難認黃登榮將616、1189地號土地（即建地
        部分）移轉登記予被上訴人係逾越授權範圍。又依祭祀
        公業條例第22條規定，系爭祭祀公業既無管理規約，管
        理事務之執行，當取決於全體管理人過半數之同意，在
        黃明義、黃兆禎、黃新松見證下，由黃登榮代表系爭祭
        祀公業與被上訴人於104年5月21日簽立買賣契約（見原
        審卷㈠115至123頁），已逾半數，亦屬有效。是黃登運
        等4人此部分抗辯，亦無足取。
      ⑸綜此，系爭祭祀公業派下員共33人，並無證據證明包含
        黃登台等11人，系爭派下員會議既決議授權黃登榮等5
        名管理委員處分系爭土地，並逾派下全員二分之一及潛
        在應有部分二分之一以上之同意，授權黃登榮代表系爭
        祭祀公業與被上訴人簽立買賣契約及移轉登記系爭土地
        所有權，被上訴人善意信賴土地登記及系爭祭祀公業派
        下全員名冊而買受系爭土地，自非無效。
    ⒉關於黃登慶、黃登運、黃登煌、屠良攀已否因時效取得系
      爭土地之地上權之爭執：
      ⑴按法律關係定有存續期間者，於期間屆滿時消滅，期 滿
        後，除法律有更新規定外，並不當然發生更新之效果，
        地上權並無如民法第451條之規定，其期限屆滿後自不
        生當然變更為不定期限之效果，因而應解為定有存續期
        間之地上權於期限屆滿時，地上權當然消滅（最高法院
        69年度第7次民事庭會議決議㈡、70年台上字第3678號、
        70年度台上字第794號判決意旨參照）。又地上權於登
        記存續期間屆滿時即當然歸於消滅，當事人對自己設定
        之地上權登記並無不知其消滅之理，則其知悉地上權消
        滅後繼續占有土地，或為單純之無權占有，或係基於與
        土地所有權人另有租賃、使用借貸等其他法律關係，均
        屬可能，未必即係繼續行使地上權之意思。另行使地上
        權之意思，不在民法第944條第1項所定占有人意思推定
        之列，須由占有人負證明之責，尚不能僅以占有人在他
        人土地上有建築物或其他工作物之事實，即認占有人主
        觀上係基於行使地上權之意思而占有（最高法院87年度
        台上字第1284號、90年度台上字第856號判決意旨參照
        ）。查黃登慶、黃登運、黃登煌之先祖黃添橋、黃昌龍
        、黃阿枝雖曾於616地號土地之一部設定地上權，惟其
        等所設定之地上權範圍是否即為黃登慶、黃登運、黃登
        煌所有A、B、C、H、H1、F地上物所占有土地部分，並
        非無疑。被上訴人主張黃添橋、黃昌龍、黃阿枝所設定
        上開地上權之存續期間，依序於80年10月31日、同年9
        月30日、同年1月9日屆滿而消滅，為上訴人所不爭執，
        且有他項權利證明書附卷可參（見本院卷㈡113、115頁
        ），黃登慶、黃登運、黃登煌對於上開地上權因存續期
        間屆滿而歸消滅乙情，自無不知之理，尚難以上開地上
        權存續期間屆滿後，黃添橋、黃昌龍、黃阿枝及包含黃
        登慶、黃登運、黃登煌在內之繼承人持續占有使用系爭
        土地，即得推認其等係延續行使原地上權之意思。
      ⑵次按地上權人之工作物為建築物者，如地上權因存續期
        間屆滿而消滅，土地所有人應按該建築物之時價為補償
        。但契約另有訂定者，從其訂定。土地所有人於地上權
        存續期間屆滿前，得請求地上權人於建築物可得使用之
        期限內，延長地上權之期間。地上權人拒絕延長者，不
        得請求前項之補償。修正前民法第840條固有明文。惟
        其僅係就定有存續期間之地上權期間屆滿，而土地上有
        地上權人之建築物時，土地所有人得選擇以建築物時價
        補償地上權人，或於建築物可得使用期間請求延長地上
        權，如土地所有權人未於地上權存續期間屆滿前請求地
        上權人依建築物可得使用之期限延長地上權（仍為有期
        限），則地上權人僅取得請求土地所有人補償建築物價
        額之權利，並非當然延長地上權期限，更非得視為原地
        上權人係以行使地上權之意思而占有土地，而於繼續占
        有逾一定年限後，進而主張以時效取得不定期限地上權
        。是黃登運等4人、黃登慶等6人另抗辯系爭祭祀公業未
        依修正前民法第840條第1項規定以時價補償地上物，黃
        登運及其父黃新傳、黃登煌及其父黃阿網、黃登慶及其
        父黃新榮、祖黃添橋，均以行使地上權之意思繼續占有
        系爭土地云云，即無足採。
      ⑶再按因行使地上權之意思，和平、公然、繼續占有他人
        已登記之不動產，雖時效完成，僅得依民法第772條準
        用第769條、第770條之規定，請求登記為地上權人，非
        即取得地上權，在未依法登記為地上權人前，自不能向
        土地所有人主張其非無權占有。又占有人因時效取得地
        上權登記請求權，向該管地政機關請求為地上權登記，
        經地政機關受理，受訴法院應就占有人是否具備時效取
        得地上權之要件為實體上裁判者，須以占有人於土地所
        有權人請求拆屋還地前，以具備時效取得地上權之要件
        為由，向地政機關請求登記為地上權人為前提（最高法
        院89年度台上字第1370號裁定意旨參照）。查黃登運、
        黃登煌依序所有C、H及F地上物，非以行使地上權之意
        思繼續占有616、1189地號土地，已如前述，則其等徒
        以已向地政機關聲請辦理地上權登記為由，抗辯非無權
        占有，即無足取。又屠良攀縱有設籍於E地上物門牌及
        裝設電表，僅足證明其占有616地號土地之客觀事實，
        尚難逕認其係以行使地上權之意思而占有616地號土地
        。屠良攀雖曾於104年12月22日向桃園市大溪地政事務
        所申請辦理時效取得地上權登記，然因逾期未補正而於
        105年3月29日遭駁回，有土地登記申請書、土地登記案
        件駁回通知書在卷可按（見原審卷㈠83至91頁），迄被
        上訴人提起本件訴訟前，並未再為申請，則依上說明，
        屠曉玲等3人抗辯屠良攀已因時效取得地上權，伊等因
        繼承而取得E地上物，自屬有權占有616地號土地云云，
        委無可採。
    ⒊關於黃登慶、黃登運、黃登煌、屠良攀與系爭祭祀公業間
      是否存有租賃關係之爭執：
      ⑴按共有物分管契約，雖不以共有人明示之意思表示為限
        ，共有人默示之意思表示，亦包括在內，惟共有人間需
        實際劃定使用範圍，各自管理使用占有部分，彼此容忍
        、不相干涉，始足推認各共有人就各自分管範圍有默示
        之意思合致。查系爭土地為系爭祭祀公業派下員全體公
        同共有，黃登運等4人、黃登慶等6人未舉證證明全體派
        下員間就系爭土地有劃定特定範圍而長年使用，縱認其
        餘派下員就黃登慶、黃登運、黃登煌所有A、B、C、H、
        H1、F地上物占用系爭土地，未予干涉，亦僅屬單純沈
        默，尚難遽認全體派下員間就系爭土地有默示分管之協
        議。
      ⑵次按土地及其土地上之房屋同屬一人所有，而僅將土地
        或僅將房屋所有權讓與他人，或將土地及房屋同時或先
        後讓與相異之人時，土地受讓人或房屋受讓人與讓與人
        間或房屋受讓人與土地受讓人間，推定在房屋得使用期
        限內，有租賃關係；租用基地建築房屋，承租人房屋所
        有權移轉時，其基地租賃契約，對於房屋受讓人，仍繼
        續存在。民法第425條之1第1項、第426條之1固定有明
        文。所謂「土地及房屋同屬一人」，解釋上固可包括「
        土地及房屋同屬相同之共有人」及「土地共有人數除與
        房屋相同之共有人外，尚有其他共有人」之情形在內，
        惟必以該房屋原所有人建造時係經土地其他全體共有人
        同意者始足稱之（最高法院89年度台上字第284號判決
        意旨參照）。又日治時期臺灣民間習慣之土地權利包含
        贌權，贌權可分為贌耕權及地基權，前者為以耕作、畜
        牧及其他農業為目的之土地租賃；後者為以建物之所有
        為目的之土地租賃或使用權，明治33年律令第2號就土
        地租賃期間限制不得超過20年；明治38年5月25日公布
        律令第3號，自同年7月1日施行之臺灣土地登記規則第1
        條規定：土地台帳登錄之贌耕權之設定、移轉、變更、
        處分之限制或消滅時，除繼承、遺囑外，未依該規則登
        記者，不生效力；因繼承或遺囑而未登記時，不得對抗
        第三人；大正12年起至昭和20年全面改採登記對抗主義
        ；民國38年12月31日以前由權利人按日治時期登記之贌
        耕權等土地權利，依地籍清理條例第27條規定，由登記
        機關公告3個月，期滿無人異議，逕為塗銷登記（見本
        院卷㈡551至565頁）。查系爭祭祀公業全體派下員未就
        系爭土地有分管協議，已如前述，黃登運等4人、黃登
        慶等6人亦未舉證證明A、B、C、H、H1、F地上物興建時
        曾徵得全體派下員同意，核與民法第425條之1所定租賃
        關係有間，亦無證據證明其先祖有租用系爭土地建築上
        開地上物，自無適用或類推適用民法第425條之1、第42
        6條之1規定可言。又縱黃添橋於日治時期就1176、1185
        、1502地號土地設定有贌耕權（見原審卷㈡80、83、86
        、105、118、131），惟其存續期間至大正15年12月10
        日止，黃登慶之祖父黃添橋、父親黃新榮依序於50年1
        月2日、91年7月8日死亡（見本院卷㈡579、581）後，黃
        登慶既均未為繼承登記，依上說明，黃登慶自不得對抗
        被上訴人。又卷附昭和11年4月30日土地賃貸借契約書
        、民國35年11月23日契約書（見本院卷㈡723至727、729
        頁），固可證明黃添橋曾向系爭祭祀公業租用土地，惟
        租期分別於昭和15年12月25日、民國38年冬屆至。至黃
        登慶等6人抗辯黃添橋、黃新榮及伊接續定期繳納田賦
        ，更每日早晚祭祀祖先及打掃公廳等行為抵付租金云云
        ，並提出1176、1185、1502地號土地59至75年之田賦收
        據為證（見原審卷㈠209至227頁），惟黃登慶及其父、
        祖為系爭祭祀公業派下員之一，縱有繳納田賦、祭祀祖
        先及打掃公廳，亦難逕認係抵付租金而與系爭祭祀公業
        間就1176、1185、1502地號土地存有租賃契約。
    ⒋按權利之行使，不得違反公共利益，或以損害他人為主要
      目的。行使權利，履行義務，應依誠實及信用方法。民法
      第148條定有明文。若當事人行使權利，雖足使他人喪失
      利益，苟非以損害他人為主要目的，即不受該條規定之限
      制（最高法院86年度台上字第1807號判決意旨參照）。查
      被上訴人係向系爭祭祀公業購買系爭土地而合法取得所有
      權，已如前述，則其依民法第767條第1項規定，請求黃張
      壬妹、劉美君、黃金正、黃莉玲、黃莉娟及黃葉秀琴、黃
      金福應分別自B、C地上物遷出，黃登慶、黃登運、黃登煌
      及屠曉玲等3人（即屠良攀之承受訴訟人）應分別將如附
      表所示建物拆除騰空返還所占用之系爭土地，自屬有據，
      且係權利之正當行使，非屬以加害上訴人為主要目的，亦
      不生權利濫用之問題。又黃登慶、黃登運、黃登煌及屠良
      攀與系爭祭祀公業就所占用系爭土地部分，並無分管協議
      、租賃或使用借貸關係存在，均如前述，縱被上訴人曾於
      103年間前往系爭土地現場察看而知悉上開地上物存在，
      亦難認其係以損害上訴人為目的而購買系爭土地再起訴請
      求拆屋還地。至被上訴人縱未給付尾款或以系爭土地設定
      抵押借款，均與其本於所有權人地位請求上訴人拆屋還地
      無涉。是以上訴人抗辯被上訴人曾於103年間前往系爭土
      地現場察看，知悉其上系爭地上物占用情形及存有分管協
      議或使用借貸約定，仍執意購買，且違反土地法第34條之
      1規定取得系爭土地所有權，而有權利濫用情事云云，洵
      無足取。   
  ㈡按無法律上之原因而受利益，致他人受損害者，應返還其利
    益，民法第179條定有明文。又無權占有他人房屋，可能獲
    得相當於租金之利益，為社會通常之觀念。次按城市地方房
    屋之租金，以不超過土地及其建築物申報總價額年息百分之
    十為限，而前開規定於租用基地建築房屋之情形準用之，土
    地法第97條第1項、第105條定有明文。又土地法第97條所謂
    之土地價額，依同法施行細則第25條之規定，係指法定地價
    而言，而土地法第148條規定之土地所有權人依土地法所申
    報之地價為法定地價，故土地法第97條所謂之土地申報總價
    ，即指該土地之申報地價。又基地租金之數額，尚須斟酌基
    地位置，工商繁榮之程度，承租人利用基地之經濟價值及所
    受利益，並與鄰地租金相比較，以為決定，並非必達申報總
    地價年息百分之十最高額（最高法院68年度台上字第3071號
    判決意旨參照）。查坐落於616地號土地上之A、B地上物為
    黃登慶有事實上處分權，黃登慶另占有使用1176、1185（扣
    除H1建物部分）、1502地號土地，並與黃張壬妹、劉美君、
    黃金正、黃莉玲、黃莉娟居住於B地上物（即門牌號碼○○路1
    49號）；坐落於616、1189、1185地號土地上之C、H、H1地
    上物為黃登運有事實上處分權，並與黃葉秀琴、黃金福實際
    居住於C地上物（即門牌號碼○○路155號）；坐落於616地號
    土地上之E地上物（即門牌號碼○○路159號）原為屠良攀有事
    實上處分權，並與屠曉芳實際居住於其內。坐落於616地號
    土地上之F地上物（即門牌號碼○○路153號）為黃登煌有事實
    上處分權，為兩造所不爭執（見本院卷㈠301頁），且有原法
    院勘驗筆錄及土地複丈成果圖在卷可憑（見原審卷㈠140至14
    1頁、㈡28頁）。黃登慶、黃登運、黃登煌及屠曉玲等3人（
    即屠良攀之承受訴訟人）分別有如附表所示系爭地上物事實
    上處分權而無權占用系爭土地，已如前述，則被上訴人自得
    請求返還相當租金之不當得利。而黃登慶、黃登運、黃登煌
    及屠良攀使用系爭土地係作為住宅基地使用，周邊有從事農
    耕之土地，鄰近非主要幹道○○路，並無繁榮商業活動，附近
    並無火車站或公車站，需10分鐘車程始能抵達國道三號○○交
    流道，與都市生活機能健全、交通四通八達情況不同，為兩
    造所不爭執（見本院卷㈡413頁），且有勘驗筆錄在卷可參（
    見原審卷㈠140至141頁）。茲審酌上開土地利用情況及周遭
    繁榮程度，認以系爭土地申報地價年息5％作為計算本件不當
    得利之基礎，核屬適當，則被上訴人請求黃登慶、黃登運、
    黃登煌及屠曉玲等3人應分別給付自104年12月29日至106年2
    月22日如附表「13個月不當得利金額」欄所示金額及自106
    年2月23日起算之法定遲延利息，暨分別自106年2月23日起
    至返還所占用之系爭土地止，按月給付如附表「相當每月租
    金之不當得利金額」欄所示金額，即屬有據。黃登慶等6人
    、屠曉玲等3人抗辯以系爭土地申報地價年息5％計算不當得
    利，有過高情事云云，尚無可採。
五、綜上所述，被上訴人依民法第767條第1項、第179條規定，
    請求黃張壬妹、劉美君、黃金正、黃莉玲、黃莉娟及黃葉秀
    琴、黃金福應分別自B、C地上物遷出，黃登慶、黃登運、黃
    登煌及屠曉玲等3人（即屠良攀之承受訴訟人）應分別將如
    附表所示建物拆除騰空返還所占用之系爭土地及給付自104
    年12月29日至106年2月22日如附表「13個月不當得利金額」
    欄所示金額及自106年2月23日起算之法定遲延利息，暨自10
    6年2月23日起至返還所占用之系爭土地止，按月給付如附表
    「相當每月租金之不當得利金額」欄所示金額，為有理由，
    應予准許。原審就此部分為上訴人敗訴之判決，及為准、免
    假執行之諭知，並無不合，上訴意旨指摘原判決此部分不當
    ，求予廢棄改判，為無理由，應予駁回。
六、本件事證已臻明確，至於兩造其餘攻擊防禦方法及所提證據
    ，經本院斟酌後，認為均不足以影響本判決之結果，而無逐
    一論駁之必要，併此敘明。
七、據上論結，本件上訴為無理由。爰判決如主文。
中　　華　　民　　國　　109 　年　　4 　　月　　15　　日
                    民事第九庭
                        審判長法  官  楊絮雲
                              法  官  郭顏毓
                              法  官  李昆霖
正本係照原本作成。
如不服本判決，應於收受送達後20日內向本院提出上訴書狀，其
未表明上訴理由者，應於提出上訴後20日內向本院補提理由書狀
（均須按他造當事人之人數附繕本）上訴時應提出委任律師或具
有律師資格之人之委任狀；委任有律師資格者，另應附具律師資
格證書及釋明委任人與受任人有民事訴訟法第466 條之1第1項但
書或第2項（詳附註）所定關係之釋明文書影本。如委任律師提
起上訴者，應一併繳納上訴審裁判費。
中　　華　　民　　國　　109 　年　　4 　　月　　15　　日

                              書記官  張郁琳 
附註：
民事訴訟法第466條之1（第1項、第2項）：
對於第二審判決上訴，上訴人應委任律師為訴訟代理人。但上訴
人或其法定代理人具有律師資格者，不在此限。
上訴人之配偶、三親等內之血親、二親等內之姻親，或上訴人為
法人、中央或地方機關時，其所屬專任人員具有律師資格並經法
院認為適當者，亦得為第三審訴訟代理人。